【裁判字號】    98,上,12
【裁判日期】    980602
【裁判案由】    損害賠償
【裁判全文】
臺灣高等法院臺南分院民事判決  98年度上字第12號
上  訴  人    丙○○
              乙○○
上列二人共同
訴訟代理人    何冠慧  律師
被  上訴人    甲○○  住台南市○○路○段610號
上列當事人間因請求損害賠償事件，上訴人對於中華民國97年11
月28日臺灣臺南地方法院第一審判決（97年度訴字第126號）提
起上訴，本院於98年5月19日言詞辯論終結，判決如下：
    主  文
上訴駁回。
第二審訴訟費用由上訴人共同負擔。
    事  實  及  理  由
壹、上訴人主張：
一、起訴時主張：
  (一)上訴人乙○○向被上訴人甲○○借款，經被上訴人要求開立
    支票擔保，遂以上訴人丙○○為發票人，經上訴人乙○○背
    書後，簽發如原判決附表所示之支票12紙（下稱系爭支票）
    ，擔保清償，此外，應被上訴人要求，上訴人並提供坐落臺
    南市○○區○○段201、202、204、209、210、214、218、
    146、205地號等土地設定抵押（下稱系爭抵押權）供作擔保
    。
  (二)依系爭抵押權設定契約書中載明「債務清償日期」為「中華
    民國95年10月5日」，被上訴人於原審95年度南簡字第585號
    言詞辯論庭亦不諱言其有承諾於民國（下同）95年10月5日
    還款，足證兩造間確有約定系爭借款之清償期為95年10月5
    日。
  (三)被上訴人明知上訴人簽發系爭支票目的是用以擔保借款清償
    ，卻於清償期尚未屆至，分別於94年12月5日、94年12月8日
    、94年12月16日、94年12月19日、94年12月28日及95年1月3
    日將系爭支票逐一提示，致上開系爭支票均因存款不足導致
    退票，上訴人丙○○並遭臺灣票據交換所註記為「拒絕往來
    戶」，信用卡並因而遭停用，致上訴人等名譽權及信用權均
    受有損害。
  (四)被上訴人此舉已侵害上訴人之名譽及信用，為此，爰依民法
    第18條、第184條第1項及第195條第1項規定，請求被上訴人
    賠償上訴人丙○○非財產上之損害新台幣（下同）100萬元
    ，賠償上訴人乙○○非財產上之損害100萬元。
二、於本院補稱：
  (一)原審認定兩造確有約定系爭借款之清償期為95年10月5日，
    兩造既就系爭借款為展期並提供上訴人丙○○所有之9筆土
    地為抵押權設定，且約定上訴人乙○○為連帶債務人。而系
    爭支票本係在擔保系爭借款履行之用。故兩造既以合意展期
    並另提供土地設定抵押權供擔保，已取代原以系爭支票擔保
    借款返還之用。
  (二)上訴人知系爭借款可能無法如期清償，為維護自身信用，遂
    答應被上訴人設定抵押權，並就清償期往後展延至95年10月
    5日，是斷無可能未將系爭支票提示將致票據權利罹於時效
    之不利情形發生。反之，若被上訴人於展延清償後，仍得提
    示系爭支票，行使權利，則上訴人約定展延清償並無任何實
    益，上訴人又何必與被上訴人設定系爭抵押權？是原審一方
    面認定兩造就清償期已展期，另一方面又認定被上訴人行使
    票據權利並無不法，顯然與經驗法則有違。
  (三)原審又以被上訴人提示系爭支票係於94年12月8日，上訴人
    97年1月21日方起訴，已逾2年時效。然被上訴人於原審95年
    度南簡字第585號95年6月26日之言詞辯論庭自陳承諾95年10
    月5日還款，足證兩造間確有展期清償之約定，被上訴人明
    知展期清償而故意提示支票，使上訴人受有損害，故時效應
    自95年6月26日起算，未逾2年時效期間。再者，上訴人丙○
    ○於支票退票後曾向合作金庫銀行北台南分行申請撤銷付款
    委託，希望臺灣票據交換所取消退票紀錄，並向臺南市政府
    消費者保護官申訴，後臺灣票據交換所於95年3月2日表明不
    能註銷退票紀錄，上訴人信用於斯時方告確定受有損害，故
    時效如自95年3月2日起算，未逾2年時效期間，原審認定已
    罹於時效亦有違誤。
三、並聲明：
  (一)原判決廢棄。
  (二)被上訴人應給付上訴人丙○○100萬元；給付上訴人乙○○
    100萬元，及均自起訴狀繕本送達之翌日起算，至清償日止
    ，按年息百分之5計算之利息。
  (三)第一、二審訴訟費用由被上訴人負擔。
貳、被上訴人則提出如下之抗辯：
一、上訴人於92、93年間，陸陸續續向被上訴人多次借貸款項，
    每次借貸均交付被上訴人由上訴人丙○○（發票人）所開立
    之，上訴人乙○○背書（背書名字為楊興）之各紙支票作為
    返還被上訴人借款之方法，合計共13紙，系爭支票非上訴人
    所稱之擔保性質，而是清償方法。至上訴人丙○○設定系爭
    抵押權予被上訴人，係被上訴人擔心上訴人之信用有問題，
    始要求設定抵押權，此乃為擔保物權之性質甚明，抵押權設
    定契約書上所載之債務清償日期為95年10月5日，無非僅係
    為了配合系爭抵押權自94年10月6日至95年10月5日一年之存
    續期間而記載之存續期間末日而已。
二、假設系爭支票係上訴人所稱僅作為擔保性質，清償日期為上
    訴人所稱之95年10月5日，則因支票限於見票即付，票面上
    僅有發票日而無到期日之記載，依經驗法則判斷，上訴人即
    應均將系爭支票之發票日記載為95年10月5日，始符常情，
    惟查，系爭13紙支票之發票日均不相同，且無一紙發票日係
    95年10月5日，足證上訴人所謂擔保之說，與事實不符。
三、系爭第一紙支票發票日為94年10月7日，票面金額30萬元，
    依據票據法第22條第1項後段規定，票據上之權利，對支票
    發票日自發票日起算，一年間不行使，因時效而消滅，若上
    訴人於95年10月5日屆至時未清償欠款，系爭支票之票據權
    利亦同時因時效而消滅，對被上訴人而言，顯無上訴人片面
    所稱支票擔保之功能及意義。此外，其他支票之發票日在10
    月份的尚有94年10月15日二紙，面額共計70萬、94年10月22
    日及94年10月31日面額各10萬，均有票據時效即將消滅之問
    題，對被上訴人有何擔保之意義？
四、假設系爭支票如上訴人片面所稱僅作為擔保性質，清償日期
    為上訴人所稱95年10月5日，則至斯時，被上訴人因未能於
    法定期限內提示，根本不能對上訴人乙○○行使追索權，而
    且對上訴人乙○○之追索權，亦早於支票上所載之發票日後
    四個月即時效消滅，如此，上訴人乙○○之背書有何意義？
    系爭支票有何上訴人所稱之擔保意義？足見上訴人所簽系爭
    支票目的只是擔保借款清償云云，顯不可採。
五、被上訴人係依法行使票據權利，無侵權行為可言。上訴人因
    退票而被依法列為拒絕往來戶等情節，不符合所謂之名譽權
    及信用權受侵害；上訴人丙○○被列為拒絕往來戶，係其帳
    戶存款不足，又無力補入，乃臺灣票據交換所之認定，與被
    上訴人無關，與被上訴人無因果關係；而且上訴人丙○○因
    存款不足退票，係屬事實，並非不實，臺灣票據交換所將之
    列為拒絕往來戶亦屬依法認定，被上訴人顯然並無侵害其名
    譽及信用之情事；尤其，上訴人丙○○主張其被列為拒絕往
    來戶等等，致其名譽權及信用權受損害，與上訴人乙○○無
    關，上訴人乙○○亦併起訴主張名譽權及信用權受損害請求
    賠償，更無理由。
六、上訴人於94年12月間時就已經知悉其本案片面所稱之損害，
    卻遲於97年1月21日始起訴，已經逾二年時效，請求權已罹
    於消滅時效。
七、於本院補稱：
  (一)上訴人於原審自承兩造間長期有借貸關係，之中又有換票之
    情形，而事實上為何上訴人當時並未一併要求換票，將支票
    發票日改為95年10月5日？是上訴人既未換票予以展期，自
    仍應以各紙支票發票日為準，被上訴人有權予以提示，保障
    執票人對發票人及背書人之時效利益，易言之，被上訴人為
    保障自己之合法權利，提示系爭票據，顯非侵權行為。
  (二)上訴人主張因支票退票後曾向合作金庫銀行北台南分行申請
    撤銷付款委託以及向消保官申訴，時效應自95年3月2日起算
    云云。惟查，上開事項顯然不影響上訴人早於94年12月間即
    已知悉因退票列為拒絕往來戶之事實，故其主張時效應自95
    年3月2日起算當不可採；又上訴人另主張於原審95年度南簡
    字第585號案件言詞辯論時，上訴人始受有損害，故時效應
    自95年6月26日起算云云，誠屬無稽，因上開主張意顯然昧
    於上訴人早於94年12月間即已知悉因退票而被列為拒絕往來
    之事實。
八、並聲明：
  (一)駁回上訴。
  (二)第二審訴訟費用由上訴人負擔。
、兩造不爭執之事項：
一、系爭支票共12張及形式上真正均不爭執。
二、上訴人丙○○有簽發票據12紙，經上訴人乙○○背書後，交
    予被上訴人。
三、上訴人有提供坐落臺南市○○區○○段201、202、204、209
    、210、214、218、146、205地號等土地設定抵押權予被上
    訴人。
四、抵押權設定契約書中載明：「債務清償日期」為「中華民國
    95年10月5日」。
五、被上訴人於94年12月5日、94年12月8日、94年12月16日、94
    年12月19日、94年12月28日及95年1月3日將12紙支票逐一提
    示，上開支票均因存款不足而遭退票，上訴人丙○○並遭臺
    灣票據交換所註記為「拒絕往來戶」，信用卡並因此遭停用
    。
肆、本院得心證之理由：
一、本件上訴人主張其等以上訴人丙○○為發票人，經上訴人乙
    ○○背書後，簽發系爭支票擔保清償，而向被上訴人甲○○
    借款，上訴人並設定系爭抵押權供作擔保，且兩造間約定系
    爭借款之清償期展延至95年10月5日。而被上訴人明知上訴
    人簽發系爭支票目的是用以擔保借款清償，卻於清償期尚未
    屆至，即將系爭支票逐一提示，致上開支票均因存款不足導
    致退票，上訴人丙○○並遭臺灣票據交換所註記為「拒絕往
    來戶」，信用卡並因而遭停用，造成上訴人等名譽權及信用
    權均受有損害云云；被上訴人則抗辯稱伊並無同意展延清償
    期日，伊係依法行使票據權利，無侵權行為，且上訴人之侵
    權行為損害賠償請求權已罹於時效，並以前詞置辯。故本件
    應審酌之要點在於：(一)清償日是否為95年10月5日？被上訴
    人是否同意延展期日？(二)被上訴人提示票據是否有不法？(三)
    被上訴人提示票據是否有侵害到上訴人權益？(四)是否罹於時
    效？(五)損害賠償費範圍為何？(六)上訴人乙○○之背書行為是
    否亦受有損害可請求賠償？本院審酌如下。
二、關於被上訴人是否同意上訴人延展清償，如有同意，被上訴
    人卻又依票據所載期日提示票據是否有不法？
  (一)上訴人主張其等向被上訴人借款，除簽發系爭支票外，尚提
    供上訴人丙○○所有之上開不動產設定抵押權予被上訴人，
    且兩造間約定系爭借款之清償期展延至95年10月5日云云，
    惟被上訴人否認兩造間有展期清償之約定。經查，本件上訴
    人為擔保被上訴人之借款債權，曾提供上訴人丙○○所有之
    不動產於93年7月間設定抵押權，此有被上訴人於原審提出
    之土地登記謄本影本可參（見原審卷第53-67頁），94年10
    月6日上訴人乙○○因糖尿病入住郭綜合醫院，被上訴人擔
    心系爭支票將於94年10月份後陸續到期，無法承兌，遂要求
    再提供上訴人丙○○所有之上開不動產設定抵押權，由於當
    時上訴人乙○○在病榻中，上訴人亦知可能無法屆期清償，
    為維護上訴人信用，遂答應被上訴人設定抵押權，然就清償
    期亦達成往後展延之結論，此經本院調閱原審95年度南簡字
    第585號卷，依被上訴人提出系爭抵押權設定契約書中載明
    「債務清償日期中華民國95年10月5日」（見原審95年度南
    簡字第585號卷第10頁），且被上訴人於前開原審95年度南
    簡字第585號案件之95年6月26日言詞辯論期日中，亦坦承有
    承諾說95年10月5日還款之事實：「（問：設定契約書上面
    有記載債務清償日期，為何寫95年10月5日？）答：這是代
    書替我辦的，大概是抵押權的約定，我是請求給付票款、（
    問：票款與抵押權所擔保的債權是否同一筆債權？）答：是
    的。…我有承諾95年10月5日還，寫這份契約時我已經借他
    305萬元」（見原審95年度南簡字第585號卷第47-48頁），
    足證被上訴人與上訴人丙○○間確有約定系爭借款之清償期
    展延為95年10月5日。
  (二)按票據為提示證券，故付款請求權之行使，須以提示之方法
    為之，而支票執票人所為提示，應視為執票人行使請求權之
    意思通知，具有中斷時效之效力。又支票執票人所為之提示
    ，雖已逾票據法所規定之提示期限，但此項提示，仍應視為
    執票人行使請求權之意思通知，具有中斷時效之效力。又票
    據上之權利，對支票發票人，自發票日起算1年間不行使，
    因時效而消滅，支票之執票人，對前手之追索權，4個月間
    不行使，因時效而消滅；支票之執票人未於7日內提示者，
    對於發票人以外之前手喪失追索權，票據法第22條第1項第2
    項中段、第130條第1款、第132條分別定有明文。是被上訴
    人依照各紙票據上載之發票日，將系爭各紙支票提示，係依
    法行使票據上權利，免因未提示而罹於時效，係保障票據執
    票人之權利，尚無任何不法。而上訴人主張兩造既以合意展
    期並另提供土地設定抵押權供擔保，即已取代原以系爭支票
    擔保借款返還之用云云。惟查，抵押權設定契約書上所載之
    債務清償日期95年10月5日，固堪認定被上訴人同意上訴人
    丙○○系爭借款之清償日期展延至95年10月5日，被上訴人
    辯稱未同意系爭借款之清償日期展延至95年10月5日固亦無
    可取，然系爭票據尚有上訴人乙○○之背書，依票據法第1
    30條第1款規定支票之執票人應於發票日後7日內提示，又執
    票人不於第130條所定提示為付款之提示，或不於拒絕付款
    日或其後5日內請求做成拒絕證書者，對於發票人以外之前
    手喪失追索權，同法第132條亦定有明文，而票據背書無非
    欲使執票人多一層保障，從而，上訴人丙○○於與被上訴人
    間關於系爭借款之清償日期展延至95年10月5日固屬實，但
    被上訴人如不於法定提示期限內為付款之提示，將喪失對於
    上訴人乙○○之追索權，準此，被上訴人依法行使票據上權
    利，自無不法可言。
三、就被上訴人提示票據是否有侵害到上訴人權益，及上訴人乙
    ○○之背書行為是否亦受有損害可請求賠償部分，審酌如下
    ：按故意或過失，不法侵害他人之權利者，負損害賠償之責
    任，民法第184條第1項前段定有明文。又不法侵害他人之身
    體、健康、名譽、自由、信用、隱私、貞操，或不法侵害其
    他人格法益而情節重大者，被害人雖非財產上之損害，亦得
    請求賠償相當之金額。其名譽被侵害者，並得請求回復名譽
    之適當處分，同法第195條第1項亦定有明文。而侵權行為之
    構成要件，於客觀要件須包括加害人之加害行為、行為須不
    法、須侵害權利、須發生損害、及加害行為與損害有因果關
    係等要件，主觀上則須有故意或過失即意思責任，若係缺少
    其中任一要件，即不構成侵權行為。本件上訴人主張被上訴
    人於雙方合意之清償日前提示支票，致上開支票均因存款不
    足導致退票，上訴人丙○○並遭臺灣票據交換所註記為「拒
    絕往來戶」，信用卡並因而遭停用，致上訴人等名譽權及信
    用權均受有損害云云。經查，中華民國銀行商業同業公會全
    國聯合會函覆本院說明：「(一)查主管機關及本會就有退票紀
    錄之支票發票人或背書人，並未訂定一致規範，限制銀行不
    得對該等發票人核（或續）發信用卡、現金卡或信用貸款，
    而係由各銀行參考授信5P原則、內部授信政策或風險承擔等
    因素綜合考量予以核定准駁。惟實務上，銀行辦理徵審時，
    一般會將『有無退票紀錄』納入參考。(二)另支票遭退票之背
    書人，一般實務上銀行難以獲取此項退票資訊，如有〈例如
    本行支票遭退票〉，自可能納入徵審考量。」，由上可知，
    銀行於實務上辦理信用卡、現金卡或信用貸款之徵審時，一
    般會將「有無退票紀錄」納入參考，是上訴人可能會因上開
    遭退票之支票而使信用卡被停用，惟被上訴人提示系爭支票
    ，乃依法行使票據權利並無不法，已如前述，自無何名譽權
    及信用權受損害。
四、關於本件是否罹於時效之審酌：
    按因侵權行為所生之損害賠償請求權，自請求權人知有損害
    及賠償義務人時起，2年間不行使而消滅，民法第197條第1
    項前段定有明文。本件上訴人丙○○先主張被上訴人於上開
    原審95年度南簡字第585號案件之95年6月26日言詞辯論庭為
    內容表示時，方知悉被上訴人明知展延清償期而故意提示支
    票，故時效應自95年6月26日起算，未逾2年時效期間；嗣又
    主張上訴人丙○○於支票退票後曾向合作金庫銀行北台南分
    行申請撤銷付款委託，並向臺南市政府消費者保護官申訴，
    後臺灣票據交換所於95年3月2日表明不能註銷退票紀錄，上
    訴人信用於斯時方告確定受有損害，故時效應自95年3月2日
    起算，未逾2年時效期間云云。查依原判決附表所示之系爭
    支票，可知上訴人於被上訴人於94年12月間提示系爭票據時
    ，經銀行通知其補帳未補，已知悉因為退票列為拒絕往來戶
    之事，即上訴人丙○○於94年12月間已知悉係被上訴人提示
    支票行使權利，卻遲於97年1月21日始提起本件訴訟，實已
    經逾2年時效期間，請求權已罹於消滅時效。
五、上訴人既無法依侵權行為法律關係請求被上訴人賠償，則上
    述兩造有關損害賠償費範圍為何之爭點，即無再加以論述之
    必要，併予敘明。
伍、綜上所述，上訴人丙○○於與被上訴人間關於系爭借款之清
    償日期展延至95年10月5日固屬實，但被上訴人如不於法定
    提示期限內為付款之提示，將喪失對於上訴人乙○○之票據
    追索權，準此，被上訴人依法行使票據上權利，自無不法可
    言，即不構成侵權行為，況本件侵權行為之請求權亦已罹於
    時效，故上訴人本於侵權行為損害賠償之法律關係，請求被
    上訴人給付上訴人等2人各100萬元及自起訴狀繕本送達之翌
    日起至清償日止，按年息百分之5計算之利息，為無理由，
    不應准許。原審為上訴人敗訴之判決，及駁回其假執行之聲
    請，於法並無不合；上訴人上訴意旨指摘原判決不當，求予
    廢棄改判為無理由，應予駁回。
陸、本件判決結果已明，兩造其餘之攻擊或防禦方法，經本院斟
    酌後，認為均與判決之結果不生影響，自無逐一詳予論駁之
    必要，併此敘明。
柒、據上論結，本件上訴為無理由，依民事訴訟法第449條第1項
    、第78條、第85條第1項前段，判決如主文。
中    華    民    國    98    年    6    月      2    日
                  民事第四庭   審判長法  官  王惠一
                                     法  官  王浦傑
                                     法  官  蘇重信
上為正本係照原本作成。
如對本判決上訴，須於判決送達後20日內向本院提出上訴狀，未
表明上訴理由者，應於上訴後20日內，向本院提出理由書（須附
繕本）。依法須繳納裁判費並應委任律師為訴訟代理人，始得上
訴。
中    華    民    國    98    年    6     月    2     日
                                     書記官  陳嘉琍
【附記】
民事訴訟法第466條之1：
(1)對於第二審判決上訴，上訴人應委任律師為訴訟代理人。但上
  訴人或其法定代理人具有律師資格者，不在此限。
(2)上訴人之配偶、三親等內之血親、二親等內之姻親，或上訴人
  為法人、中央或地方機關時，其所屬專任人員具有律師資格並
  經法院認為適當者，亦得為第三審訴訟代理人。
民事訴訟法第466條之2：
  上訴人無資力委任訴訟代理人者，得依訴訟救助之規定，聲請
  第三審法院為之選任律師為其訴訟代理人。


司法院資訊處製作；財團法人民間司法改革基金會備份。
